【裁判字號】    89,台上,866
【裁判日期】    890224
【裁判案由】    貪污
【裁判全文】
最高法院刑事判決                                八十九年度台上字第八六六號
    上  訴  人  甲○○
右上訴人因貪污案件，不服台灣高等法院中華民國八十八年十一月二十九日第二審更
審判決（八十八年度上更(一)字第五五六號，起訴案號：台灣台北地方法院檢察署八十
七年度偵字第一四九○號），提起上訴，本院判決如左：
    主  文
原判決撤銷，發回台灣高等法院。
    理  由
本件原判決認定上訴人甲○○前係台北市萬華區凌宵里里長，於其擔任里長之任內，
負責該里行政業務，為依據法令從事公務之人員。明知台北市政府自民國八十五年度
起，每年度初即撥發全市各里長新台幣（下同）二十萬元，做為鄰里基層建設經費，
由里長依據里民之建議及里內之需要自行運用，且依「台北市政府補助里長建設經費
實施要點」規定，屬專款專用，各年度所撥發之金額，應於會計年度內執行完畢，倘
里內無需求或項目不符，不得動支是項經費，如會計年度終了，有節餘款應繳回區公
所，不得作為私人週轉之用。詎上訴人因經濟拮据，竟乘台北市政府於八十四年八月
二十一日將八十五年度（八十四年七月一日至八十五年六月三十日）、八十五年十月
十四日將八十六年度（八十五年七月一日至八十六年六月三十日）之公有鄰里基層建
設經費各二十萬元撥入其設於台北銀行雙園分行第七三六三八－五號活期儲蓄存款帳
戶，交其保管持有，俾依規定運用之機會，意圖為自己不法之所有，基於概括之犯意
，連續二十一次於不詳處所，透過其他銀行提款機，將上開財物提領，侵占入己花用
（其日期、提款金額詳如原判決附表(一)所載）。上訴人為掩飾此項犯行，復又基於概
括之犯意，明知八十五年、八十六年度均未實際施作鄰里公園、紅磚人行道整修工程
，連續於八十五、八十六會計年度終了前某日，在台北市○○路○段五○四巷十四號
七樓自宅兼里辦公室，偽填已實際施作工程之不實事項，而登載於其職務上所掌之基
層建設執行成果報告表公文書，並持以行使，送交台北市萬華區公所轉送台北市政府
民政局核備，使台北市萬華區公所公務員登載於職務上所掌之「台北市萬華區八十五
、八十六年度『補助里長建設經費』辦理基層建設成果報告表」，足以生損害於台北
市政府對於里長建設經費之管理。迨八十六年九月間，上訴人始委由丁福工程有限公
司（下稱丁福公司），以五十萬四千七百元工程價款，分批將原陳報之人行道改建紅
磚、整修公園花圃、舖設健康步道等工程施工，於八十七年二月完工（其工程名稱、
完工日期及工程金額詳如原判決附表(二)所示），並於八十七年七月一日支付全部工程
款等情，因而撤銷第一審判決，改判論處上訴人連續依據法令從事公務之人員，侵占
公有財物罪刑，固非無見。
惟查(一)、判決所載理由矛盾者，其判決當然為違背法令，刑事訴訟法第三百七十九條
第十四款定有明文。所謂理由矛盾，指所載理由，彼此牴觸互相齟齬，如主文與理由
不符，或理由與事實不相符合，或所適用之法條彼此衝突，或理由中之說明前後矛盾
而言。原判決事實欄記載上訴人乘台北市政府於八十四年八月二十一日將八十五年度
及於八十五年十月十四日將八十六年度之公有鄰里基層建設經費各二十萬元撥入上訴
人設於台北銀行雙園分行第七三六三八－五號活期儲蓄存款帳戶，交其保管持有之機
會，竟意圖為自己不法之所有，基於概括之犯意，連續二十一次透過其他銀行提款機
，將上開財物提領侵占入己花用（其日期、提款金額詳如原判決附表(一)所載）等情。
理由欄內亦說明上訴人連續（二十一次）侵占公有建設經費共計四十萬元等語（原判
決理由三）。然原判決附表(一)之記載為上訴人前後二十一次提款之金額均為二萬零七
元，其中七元係跨行提款加收之手續費。如果無訛，則上訴人將二十一次提款所得侵
占入己，其金額合計為四十二萬元，已逾其持有之公款四十萬元，難謂無判決理由矛
盾之違誤。又依卷附上訴人上開活期儲蓄存款帳戶對帳卡之記載，八十四年八月二十
二日提領四次，其中有一次為一萬零七元；同年月二十三日提領六次，其中亦有一次
為一萬零七元，並非每次均為二萬零七元（偵查卷第三十九頁至第四十三頁）。原判
決附表(一)之記載亦與卷存資料不盡相符，亦有證據上之理由矛盾。(二)、修正前貪污治
罪條例第四條第一項第一款侵占公有財物罪之法定本刑為無期徒刑或十年以上有期徒
刑，得併科新台幣三百萬元以下罰金。原判決對上訴人所犯該罪依連續犯之規定就其
最低度刑即有期徒刑部分加重其刑後，其法定刑有期徒刑部分，其最低度刑已逾有期
徒刑十年，乃原判決再依上訴人於偵查中自白減輕其刑及刑法第五十九條規定遞減其
刑後，竟量處有期徒刑二年六月，顯不符法定最低刑度，亦有違誤。上訴意旨指摘原
判決不當，尚非無理由，應認仍有撤銷發回更審之原因。
據上論結，應依刑事訴訟法第三百九十七條、第四百零一條，判決如主文。
中      華      民      國    八十九    年      二      月    二十四    日
                              最高法院刑事第五庭
                                  審判長法官  董  明  霈
                                        法官  丁  錦  清
                                        法官  林  茂  雄
                                        法官  王  居  財
                                        法官  林  秀  夫
      右正本證明與原本無異
                                              書  記  官
中      華      民      國    八十九    年      三      月      三      日


司法院資訊處製作；財團法人民間司法改革基金會備份。
